ACORDAO-COMPLETO-2386819

ACÓRDÃO 6354/2020 ATA 18/2020 - SEGUNDA CÂMARA

VISTOS, relatados e discutidos os presentes autos de Tomada de Contas Especial instaurada pelo Ministério da Cultura em face da omissão no dever de prestar contas dos recursos destinados ao Projeto "Coleção Brasília", aprovado e autorizado pela Portaria-MinC 667/2010 (Pronac 10-4252) ;
ACORDAM os Ministros do Tribunal de Contas da União, reunidos em Sessão da 2ª Câmara, ante as razões expostas pelo Relator, em:
9.1. excluir a empresa Antônio Carlos Gouveia Júnior-EPP (CNPJ 07.263.605/0001-14) da relação processual;
9.2. considerar revéis, para todos os efeitos, Antônio Carlos Gouveia, Antônio Carlos Gouveia Júnior e Maria Cecília Crevatin Gouveia, dando-se prosseguimento ao processo, nos termos do art. 12, § 3º, da Lei 8.443, de 16/7/1992;
9.3. com fundamento nos arts. 1º, inciso I, 16, inciso III, alíneas "a" e "c", § 2º, da Lei Orgânica do TCU combinados com os arts. 19 e 23, inciso III, do mesmo diploma, e com arts. 1º, inciso I, 209, inciso III e § 5º, 210 e 214, inciso III, do Regimento Interno deste Tribunal, julgar irregulares as contas de Antônio Carlos Gouveia, Antônio Carlos Gouveia Júnior e Maria Cecília Crevatin Gouveia, condenando-os solidariamente ao pagamento das quantias a seguir especificadas, atualizadas monetariamente e acrescidas dos juros de mora desde as respectivas datas até a data do efetivo recolhimento, e fixando-lhes o prazo de 15 (quinze) dias, a contar da notificação deste Acórdão, para que comprovem, perante o Tribunal, o recolhimento das referidas quantias aos cofres do Fundo Nacional da Cultura, nos termos do art. 23, inciso III, alínea "a", da Lei 8.443/1992, c/c o art. 214, inciso III, alínea "a", do Regimento Interno do TCU:
	Data
	Valor (R$) 

	18/3/2011
	639.219,51

	31/5/2011
	10.780,49

	18/7/2011
	51.710,12

	12/1/2012
	50.000,00

	13/2/2012
	20.000,00

	3/4/2013
	10.639,88

	9/5/2013
	30.000,00

	19/12/2013
	33.100,00

9.4. aplicar a Antônio Carlos Gouveia, Antônio Carlos Gouveia Júnior e Maria Cecília Crevatin Gouveia, individualmente, a multa prevista no art. 57 da Lei 8.443/1992 combinado com o art. 267 do Regimento Interno desta Corte, no valor individual de R$ 136.000,00 (cento e trinta e seis mil reais) , com a fixação do prazo de 15 (quinze) dias, a contar da respectiva notificação, para que comprovem, perante o Tribunal (art. 214, inciso III, alínea "a", do Regimento Interno-TCU) , o recolhimento das dívidas aos cofres do Tesouro Nacional, atualizadas monetariamente desde a data deste Acórdão até a do efetivo recolhimento, se forem pagas após o vencimento, na forma da legislação em vigor;
9.5. autorizar, desde logo, nos termos dos arts. 26 e 28, inciso II, da Lei 8.443/1992:
9.5.1. o pagamento das dívidas em até 36 (trinta e seis) parcelas mensais e consecutivas, se solicitado por qualquer dos responsáveis e se o processo não tiver sido remetido para cobrança judicial, fixando-se o vencimento da primeira em 15 (quinze) dias, a contar do recebimento da notificação, e o das demais a cada 30 (trinta) dias, devendo incidir sobre cada uma delas os encargos legais devidos, na forma prevista na legislação em vigor, sem prejuízo ao vencimento antecipado do saldo devedor em caso de não comprovação do recolhimento de qualquer parcela, conforme prevê o art. 217, § 2º, do Regimento Interno deste Tribunal;
9.5.2. a cobrança judicial das dívidas, caso não atendidas as notificações;
9.6. encaminhar cópia desta deliberação à Secretaria Especial da Cultura do Ministério da Cidadania, aos responsáveis e, nos termos do art. 16, § 3º, da Lei 8.443/1992, e do art. 209, § 7º, do Regimento Interno-TCU, à Procuradoria da República no Estado de São Paulo, para adoção das medidas que entender cabíveis.

Tomada de Contas Especial instaurada pelo(a) Ministério da Cultura em razão de Omissão no dever de prestar contas, Lei Rouanet, que teve por objeto Realizar a edição de 5 livros de arte intitulados Coleção Brasília, com textos e fotografias abordando os seguintes temas: Palácio do Planalto, Palácio Jaburú, Palácio do Itamarati, Catedral de Brasília, Memorial JK. (nº da TCE no sistema: 694/2017).

Segunda Câmara

Ministério da Cultura (extinta).

3. Interessados/Responsáveis:
3.1. Responsáveis: Antonio Carlos Gouveia (XXX.218.928-XX); Antonio Carlos Gouveia Junior (XXX.362.038-XX); Antonio Carlos Gouveia Junior - EPP (07.263.605/0001-14); Maria Cecilia Crevatin Gouveia (XXX.676.388-XX).

13.1. Ministros presentes: Ana Arraes (Presidente), Augusto Nardes, Aroldo Cedraz (Relator) e Raimundo Carreiro.
13.2. Ministros-Substitutos presentes: Marcos Bemquerer Costa e André Luís de Carvalho.

AROLDO CEDRAZ

Adoto como Relatório e transcrevo, a seguir, a instrução de peça 88, cujo encaminhamento contou com a anuência de seu corpo dirigente (peças 89 e 90) , bem como do Ministério Público junto ao Tribunal (peça 91) :
"INTRODUÇÃO
Trata-se de Tomada de Contas Especial (TCE) instaurada pelo Ministério da Cultura (MinC) em desfavor de Antônio Carlos Gouveia Júnior (CNPJ 07.263.605/0001-14) - empresa de pequeno porte (EPP) , nome de fantasia "Editora Decor" -, e de seus sócios-administradores, o Sr. Antônio Carlos Gouveia (CPF XXX.218.928-XX) , o Sr. Antônio Carlos Gouveia Júnior (CPF XXX.362.038-XX) e a Sra. Maria Cecília Crevatin Gouveia (CPF XXX.676.388-XX) , em virtude da não comprovação da boa e regular gestão dos recursos captados mediante incentivo fiscal da "Lei Rouanet", em face da omissão no dever de prestar contas dos recursos destinados ao Projeto "Coleção Brasília", aprovado e autorizado pela Portaria-MinC 667/2010 (Pronac 10-4252, peça 11) , permitindo a captação de recursos financeiros na forma de doações ou patrocínios (Mecenato) , conforme estipulado na Lei 8.313/1991, alterada pela Lei 9.874/1999.
HISTÓRICO
2.	A Portaria MinC 667/2010 autorizou a captação do valor de apoio, totalizando R$ 812.350,00 no período inicial de 7/2/2010 a 31/12/2010 (peças 8 e 11) , com o encerramento do prazo para captação de recursos, após prorrogação, em 31/12/2011 (peça 12) , recaindo o prazo para prestação de contas até 30/1/2012  (de acordo com o § 1º do art.78 da IN-MinC 1/2013) . Posteriormente, este valor foi majorado em R$ 203.100,00 (peças 23, 24 e 25) , totalizando R$ 1.015.450,00
3.	Do total autorizado, foi captado pelo proponente o montante de R$ 845.450,00 - cerca de 83,25%, conforme atestam recibos de captação (peças 13, 14, 16, 18, 20, 22, 26 e 27) e o extrato bancário (peça 44) , de acordo com as seguintes informações referentes aos valores captados e datas de crédito na conta específica (informações extraídas e compiladas do extrato bancário à peça 44) :
	Tabela 1 - Extrato Bancário Captação
Pronac 104252 - Coleção Brasília - BB - Agência 0301-8 - Conta Captação 59.518-7

	Discriminação
	Documento
	Data
	Valor em R$
	D/C

	TED
	0004032665
	03/03/2011
	250.000,00
	C

	TED
	0004791849
	09/03/2011
	400.000,00
	C

	Crédito Instruções
	0000046031
	07/07/2011
	51.710,12
	C

	TED
	0009143554
	19/12/2011
	50.000,00
	C

	TED
	0006397072
	27/01/2012
	20.000,00
	C

	TED
	0005457317
	21/03/2013
	10.639,88
	C

	Transferência
	2721010100
	23/07/2012
	30.000,00
	C

	TED
	0004632522
	18/12/2013
	33.100,00
	C

	Total de Créditos
	845.450,00
	-

4.	Em relação às comunicações, o quadro a seguir compila as ações do órgão instaurador em diligenciar e notificar os responsáveis acerca da omissão no dever legal de prestar contas dos recursos recebidos, requerendo a devolução dos valores ou a adoção das providências devidas, a saber:
	Tabela 2 - Comunicações aos responsáveis

	Responsáveis
	Ofício/Doc
	Emissor
	Emissão
	Localização
Ofício (Peça) 
	Ciência
	AR/Doc
 (Peça) 

	Antônio Carlos Gouveia Júnior (EPP) 
	226/2017
	MinC
	31/5/2017
	33, p. 1-3
	6/6/2017
	34, p. 1

		498/2017
	MinC
	16/10/2017
	35, p. 1-10
	AR devolvido
	36, p. 5-8

		Edital DOU
	MinC
	14/11/2017
	38
	14/11/2017
	38

	Antônio Carlos Gouveia
	227/2017
	MinC
	31/5/2017
	33, p. 4-6
	6/6/2017
	34, p. 2

		501/2017
	MinC
	16/10/2017
	35, p. 11-20
	AR devolvido
	36, p. 1-4

	Antônio Carlos Gouveia Júnior
	228/2017
	MinC
	31/5/2017
	33, p. 7-9
	6/6/2017
	34, p. 3

		499/2017
	MinC
	16/10/2017
	35, p. 31-40
	AR devolvido
	36, p. 9-12

		Edital DOU
	MinC
	14/11/2017
	38
	14/11/2017
	38

	Maria Cecília Crevatin Gouveia
	230/2017
	MinC
	31/5/2017
	33, p. 13-15
	6/6/2017
	34, p. 5

		500/2017
	MinC
	16/10/2017
	35, p. 21-30
	AR devolvido
	36, p. 13-15

		Edital DOU
	MinC
	14/11/2017
	38
	14/11/2017
	38

5.	Ainda, a gestão empreendida no projeto foi quali¿cada como irregular devido à omissão no dever de prestar contas, conforme o Laudo Final sobre a Prestação de Contas 110/2017/MinC (peça 30) , que determinou sua reprovação e deferiu a inabilitação da proponente.
6.	Diante da não apresentação da prestação de contas e da consequente não demonstração da boa e regular gestão dos recursos repassados, assim como a não devolução dos recursos, instaurou-se o presente processo. Nesse sentido, no Relatório de TCE 694/2017 (peça 46, p. 7, item 13) , concluiu-se que o prejuízo importa no valor original de R$ 845.450,00, imputando-se a responsabilidade solidária à proponente, Antônio Carlos Gouveia Júnior-EPP (CNPJ 07.263.605/0001-14) e a seus responsáveis, os sócios-administradores (vide contrato social à peça 10) Sr. Antônio Carlos Gouveia (CPF XXX.218.928-XX) , Sr. Antônio Carlos Gouveia Júnior (CPF XXX.362.038-XX) e Sra. Maria Cecília Crevatin Gouveia (CPF XXX.676.388-XX) .
7.	O Relatório de Auditoria 833/2018 (peça 47) , da Controladoria-Geral da União (CGU) , ratificou o do Tomador de Contas, retificando, entretanto, o valor do débito como sendo R$ 847.086,92, resultado das somas dos valores consignados no item 5.3.10 do Relatório do Tomador de Contas (Relatório de TCE 694/2017, peça 46, p. 4) . Após serem emitidos o Certificado de Auditoria, o Parecer do Dirigente e o Pronunciamento Ministerial (peças 48, 49 e 50, respectivamente) , o processo foi remetido a esse Tribunal.
8.	A instrução inicial (peça 57) , analisando os documentos nos autos, concluiu pela citação e audiência dos responsáveis, nos seguintes moldes:
CITAÇÃO:
Irregularidade: não comprovação da boa e regular gestão dos recursos captados com amparo no Pronac 10-4252, decorrente da omissão no dever de prestar contas dos valores transferidos;
Gestão IV (de 20/1/2011 a 30/5/2011) :
Valor original do débito e data de origem:
	Data
	Valor
 (R$) 

	18/3/2011
	639.219,51

Responsáveis solidários:
Antônio Carlos Gouveia Júnior-EPP (CNPJ 07.263.605/0001-14) ;
Conduta: omitir-se no dever de prestar contas dos recursos captados com amparo no Pronac 10-4252, quando deveria tê-lo feito até 30/1/2012;
Sr. Antônio Carlos Gouveia (CPF XXX.218.928-XX) , sócio-administrador da Antônio Carlos Gouveia Júnior-EPP (CNPJ 07.263.605/0001-14) na Gestão IV, de 20/1/2011 a 30/5/2011;
Conduta: omitir-se no dever de prestar contas dos recursos captados com amparo no Pronac 10-4252, quando deveria tê-lo feito até 30/1/2012;
Gestão V (de 31/5/2011 a 12/4/2015) :
Valor original do débito e data de origem:
	Data
	Valor
 (R$) 

	31/5/2011
	10.780,49

	18/7/2011
	51.710,12

	12/1/2012
	50.000,00

	13/2/2012
	20.000,00

	3/4/2013
	10.639,88

	9/5/2013
	30.000,00

	19/12/2013
	33.100,00

Responsáveis solidários:
Antônio Carlos Gouveia Júnior-EPP (CNPJ 07.263.605/0001-14) ;
Conduta: omitir-se no dever de prestar contas dos recursos captados com amparo no Pronac 10-4252, quando deveria tê-lo feito até 30/1/2012;
Sr. Antônio Carlos Gouveia Júnior (CPF XXX.362.038-XX) , sócio-administrador da Antônio Carlos Gouveia Júnior-EPP (CNPJ 07.263.605/0001-14) na Gestão V, de 31/5/2011 a 12/4/2015;
Conduta: omitir-se no dever de prestar contas dos recursos captados com amparo no Pronac 10-4252, quando deveria tê-lo feito até 30/1/2012;
Sra. Maria Cecília Crevatin Gouveia (CPF XXX.676.388-XX) , sócia-administradora da Antônio Carlos Gouveia Júnior-EPP (CNPJ 07.263.605/0001-14) na Gestão V, de 31/5/2011 a 12/4/2015;
Conduta: omitir-se no dever de prestar contas dos recursos captados com amparo no Pronac 10-4252, quando deveria tê-lo feito até 30/1/2012;
AUDIÊNCIA
Irregularidade: não cumprimento do prazo originalmente estipulado para prestação de contas no âmbito do projeto Pronac 10-4252;
Responsáveis: 
Sr. Antônio Carlos Gouveia Júnior (CPF XXX.362.038-XX) , sócio-administrador da Antônio Carlos Gouveia Júnior-EPP (CNPJ 07.263.605/0001-14) na Gestão V, de 31/5/2011 a 12/4/2015;
Conduta: descumprir o prazo originalmente estipulado para prestação de contas dos recursos federais captados com amparo no Pronac 10-4252, que se encerrou em 30/1/2012;
Sra. Maria Cecília Crevatin Gouveia (CPF XXX.676.388-XX) , sócia-administradora da Antônio Carlos Gouveia Júnior-EPP (CNPJ 07.263.605/0001-14) na Gestão V, de 31/5/2011 a 12/4/2015;
Conduta: descumprir o prazo originalmente estipulado para prestação de contas dos recursos federais captados com amparo no Pronac 10-4252, que se encerrou em 30/1/2012;
9.	Em cumprimento ao pronunciamento da unidade (peça 59) , de 21/2/2019, foi efetuada a citação/audiência dos responsáveis, conforme delineado a seguir (vide despacho à peça 86) :
	Ofício
	Data do ofício
	Data do recebimento do ofício
	Recebedor do Ofício
	Destinatário
	Origem do endereço
	Fim do Prazo para defesa

	Ofício 0810/2019-SecexTCE
	20/3/2019 (peça 60) 
	21/03/2019 (peça 70) 
	Terceiros
	Antonio Carlos Gouveia Junior - EPP
	Receita Federal do Brasil - RFB (endereço como sócio à peça 52) 
	6/4/2019

	Ofício 0811/2019-SecexTCE
	20/3/2019 (peça 61) 
	Mudou-se
 (peça 76) 
	n/a
	Antonio Carlos Gouveia Junior - EPP
	RFB
 (peça 51) 
	Não se aplica

	Ofício 0812/2019-SecexTCE
	20/3/2019 (peça 62) 
	21/03/2019 (peça 69) 
	Terceiros
	Antonio Carlos Gouveia
	RFB (peça 52) 
	6/4/2019

	Ofício 0814/2019-SecexTCE
	20/3/2019 (peça 63) 
	21/03/2019 (peça 68) 
	Terceiros
	Antonio Carlos Gouveia Junior
	TSE (peça 41) 
	6/4/2019

	Ofício 0815/2019-SecexTCE
	20/3/2019 (peça 64) 
	Outros Desconhecido (peça 73) 
	n/a
	Antonio Carlos Gouveia Junior
	RFB (peça 53) 
	Não se aplica

	Ofício 0816/2019-SecexTCE
	20/3/2019 (peça 65) 
	21/03/2019 (peças 67 e 74) 
	Terceiros
	Maria Cecilia Crevatin Gouveia
	CNH/TSE (peça 79) 
	Não se aplica

	Ofício 0817/2019-SecexTCE
	20/3/2019 (peça 66) 
	Desconhecido (peça 78) 
	n/a
	Maria Cecilia Crevatin Gouveia
	RFB (peças 54 e 79) 
	Não se aplica

	Ofício 1786/2019-Secomp-4
	13/8/2019 (peça 81) 
	14/08/2019 (peça 83) 
	Terceiros
	Maria Cecilia Crevatin Gouveia
	CNH/TSE (peça 79) 
	30/8/2019

	Ofício 1787/2019-Secomp-4
	13/8/2019 (peça 82) 
	Mudou-se
 (Peça 84) 
	n/a
	Maria Cecilia Crevatin Gouveia
	RFB (peças 54 e 79) 
	Não se aplica

10.	Transcorrido o prazo regimental, os responsáveis permaneceram silentes, devendo ser considerados revéis, nos termos do art. 12, §3º, da Lei 8.443/1992. 
EXAME TÉCNICO
11.	Em exame, TCE instaurada em virtude da não comprovação da boa e regular aplicação dos recursos captados mediante incentivo fiscal da Lei Rouanet, em face da omissão no dever de prestar contas dos recursos destinados ao projeto "Coleção Brasília" (Pronac 10-4252) .
Da validade da notificação
12.	Preliminarmente, cumpre tecer breves considerações sobre a forma como são realizadas as comunicações processuais no TCU. A esse respeito, destacam-se o art. 179, do Regimento Interno do TCU (Resolução 155, de 4/12/2002) e o art. 4º, inciso III, § 1º, da Resolução TCU 170, de 30 de junho de 2004, in verbis:
Art. 179. A citação, a audiência ou a notificação, bem como a comunicação de diligência, farse-ão:
I - mediante ciência da parte, efetivada por servidor designado, por meio eletrônico, fac-símile, telegrama ou qualquer outra forma, desde que fique confirmada inequivocamente a entrega da comunicação ao destinatário;
II - mediante carta registrada, com aviso de recebimento que comprove a entrega no endereço do destinatário;
III - por edital publicado no Diário Oficial da União, quando o seu destinatário não for localizado
 (...) 
Art. 3º As comunicações serão dirigidas ao responsável, ou ao interessado, ou ao dirigente de órgão ou entidade, ou ao representante legal ou ao procurador constituído nos autos, com poderes expressos no mandato para esse fim, por meio de:
I - correio eletrônico, fac-símile ou telegrama;
II - servidor designado;
III - carta registrada, com aviso de recebimento;
IV - edital publicado no Diário Oficial da União, quando o seu destinatário não for localizado, nas hipóteses em que seja necessário o exercício de defesa".
Art. 4º. Consideram-se entregues as comunicações:
I - efetivadas conforme disposto nos incisos I e II do artigo anterior, mediante confirmação da ciência do destinatário;
II - realizadas na forma prevista no inciso III do artigo anterior, com o retorno do aviso de recebimento, entregue comprovadamente no endereço do destinatário;
III - na data de publicação do edital no Diário Oficial da União, quando realizadas na forma prevista no inciso IV do artigo anterior.
§ 1º O endereço do destinatário deverá ser previamente confirmado mediante consulta aos sistemas disponíveis ao Tribunal ou a outros meios de informação, a qual deverá ser juntada ao respectivo processo.
 (...) 
13.	Bem se vê, portanto, que a validade da citação via postal não depende de que o aviso de recebimento seja assinado pelo próprio destinatário da comunicação, o que dispensa, no caso em tela, a entrega do AR em "mãos próprias". A exigência da norma é no sentido de o Tribunal verificar se a correspondência foi entregue no endereço correto, residindo aqui a necessidade de certeza inequívoca. 
14.	Não é outra a orientação da jurisprudência do TCU, conforme se verifica dos julgados a seguir transcritos:
São válidas as comunicações processuais entregues, mediante carta registrada, no endereço correto do responsável, não havendo necessidade de que o recebimento seja feito por ele próprio (Acórdão 3648/2013-TCU-Segunda Câmara, Relator Ministro JOSÉ JORGE) ;
É prescindível a entrega pessoal das comunicações pelo TCU, razão pela qual não há necessidade de que o aviso de recebimento seja assinado pelo próprio destinatário. Entregandose a correspondência no endereço correto do destinatário, presume-se o recebimento da citação. (Acórdão 1019/2008-TCU-Plenário, Relator Ministro BENJAMIN ZYMLER) ;
As comunicações do TCU, inclusive as citações, deverão ser realizadas mediante Aviso de Recebimento - AR, via Empresa Brasileira de Correios e Telégrafos, bastando para sua validade que se demonstre que a correspondência foi entregue no endereço correto. (Acórdão 1526/2007-TCU-Plenário, Relator Ministro AROLDO CEDRAZ) .
15.	A validade do critério de comunicação processual do TCU foi referendada pelo Supremo Tribunal Federal, nos termos do julgamento do MS-AgR 25.816/DF, por meio do qual se afirmou a desnecessidade da ciência pessoal do interessado, entendendo-se suficiente a comprovação da entrega do "AR" no endereço do destinatário:
EMENTA: AGRAVO REGIMENTAL. MANDADO DE SEGURANÇA. DESNECESSIDADE DE INTIMAÇÃO PESSOAL DAS DECISÕES DO TRIBUNAL DE CONTAS DA UNIÃO. ART. 179 DO REGIMENTO INTERNO DO TCU. INTIMAÇÃO DO ATO IMPUGNADO POR CARTA REGISTRADA, INICIADO O PRAZO DO ART. 18 DA LEI nº 1.533/51 DA DATA CONSTANTE DO AVISO DE RECEBIMENTO. DECADÊNCIA RECONHECIDA. AGRAVO IMPROVIDO.
O envio de carta registrada com aviso de recebimento está expressamente enumerado entre os meios de comunicação de que dispõe o Tribunal de Contas da União para proceder às suas intimações.
O inciso II do art. 179 do Regimento Interno do TCU é claro ao exigir apenas a comprovação da entrega no endereço do destinatário, bastando o aviso de recebimento simples.
16.	No caso vertente, a citação dos responsáveis se deu de forma zelosa, em endereços constantes de bases fidedignas, com a entrega dos ofícios comprovadamente nos endereços dos respectivos responsáveis, por meio de Aviso de Recebimento assinados por terceiros, conforme quadro a seguir:
	Responsável
	EXPEDIÇÃO
	RECEBIMENTO

		Ofício nº /Secex-TCE
	Data do ofício
	Peça
	AR/Data
	Peça
	Base consulta
	Peça

	Antonio Carlos Gouveia Junior - EPP
	0810/2019
	20/3/2019
	60
	21/3/2019
	70
	RFB
	52

	Antonio Carlos Gouveia
	0812/2019
	20/3/2019
	62
	21/3/2019
	69
	RFB 
	52

	Antonio Carlos Gouveia Junior
	0814/2019
	20/3/2019
	63
	21/3/2019
	68
	TSE
	41

	Maria Cecilia Crevatin Gouveia
	1786/2019
	13/8/2019
	81
	14/8/2019
	83
	CNH
	79

17.	Quanto à citação da empresa Antonio Carlos Gouveia Junior-EPP, tem-se que a primeira tentativa de citação pós-instrução inicial foi empreendida pelos Ofícios 810 e 811/2019 (peças 60 e 61) , sendo que um deles o AR foi devolvido por motivo "mudou-se" (peça 76) , e o outro foi recebido por terceiros (peça 70) . 
18.	Nesses casos, há orientação de se notificar a pessoa jurídica em endereço da pessoa física que a representa, como medida alternativa que visa a trazer o responsável aos autos, o qual, mantendo-se silente, não produz efetividade para um julgamento à revelia.
19.	Entretanto, há de se esclarecer que o caso em comento é excepcional, eis que se trata de empresário individual (ME) , já citado efetivamente consoante Ofício 814/2019 (peça 63) , recebido por AR (peça 68) , e, consoante a recente jurisprudência desta Corte, a pessoa física e a pessoa jurídica, nesse particular, se confundem, podendo-se considerar que a citação da pessoa física é suficiente.
20.	Assim, por se tratar de empresa com natureza jurídica de empresário individual, a citação da pessoa física por ela responsável e com a qual se confunde é suficiente, devendo, pois, ser excluída a empresa Antônio Carlos Gouveia Júnior-EPP (CNPJ 07.263.605/0001-14) da relação processual.
21.	Nesse sentido, pode-se citar excertos do Relatório e Voto condutores do Acórdão 4476/2019-TCU-Segunda Câmara - Relator Min. Marcos Bemquerer Costa, que evidenciam tal jurisprudência:
Relatório:
37. Repisando a questão da responsabilização de empresa individual, é entendimento consolidado nesta Corte de Contas de que não há necessidade de se promover a desconsideração da personalidade jurídica para a condenação do responsável, uma vez que a empresa individual não tem personalidade diversa e separada do titular, constituindo-se como única pessoa com um único patrimônio, conforme ficou consignado no Voto condutor do Acórdão 2737/2013-TCU-Plenário (...) 
Voto:
15. Nesse sentido, relacionam-se os seguintes enunciados coletados da Jurisprudência Sistematizada do TCU:
"No caso de firma individual ou empresário individual, os bens particulares respondem integral e solidariamente pelas dívidas decorrentes da atividade empresarial, já que o empresário individual atua em nome próprio. Nas empresas individuais, não se faz distinção entre o patrimônio da empresa e o da pessoa física do sócio único." (Acórdão 4784/2014-TCU-Primeira Câmara, rel. Min. Benjamin Zymler) .
"Não há necessidade de se promover a desconsideração da personalidade jurídica para a condenação de responsável empresário individual, uma vez que a empresa individual não tem personalidade diversa e separada do titular, constituindo-se como única pessoa com único patrimônio." (Acórdão 3201/2018-TCU-Segunda Câmara, rel. Min. Aroldo Cedraz) .
"Os empresários individuais respondem com seus bens particulares pelas dívidas decorrentes da atividade empresarial, integral e solidariamente, pois a empresa individual não tem personalidade diversa e separada de seu titular, constituindo uma única pessoa e um único patrimônio." (Acórdão 1563/2012-TCU-Plenário, rel. Min. Subst. Marcos Bemquerer Costa) .
22.	Nos processos do TCU, a revelia não leva à presunção de que seriam verdadeiras todas as imputações levantadas contra os responsáveis, diferentemente do que ocorre no processo civil, em que a revelia do réu opera a presunção da verdade dos fatos narrados pelo autor. Dessa forma, a avaliação da responsabilidade do agente não pode prescindir da prova existente no processo ou para ele carreada. 
23.	Ao não apresentarem suas defesas, os responsáveis deixaram de produzir provas da regular aplicação dos recursos sob suas responsabilidades, em afronta às normas que impõem aos gestores públicos a obrigação legal de, sempre que demandados pelos órgãos de controle, apresentarem os documentos que demonstrem a correta utilização das verbas públicas, a exemplo do contido no art. 93 do Decreto-Lei 200/67:
Quem quer que utilize dinheiros públicos terá de justificar seu bom e regular emprego na conformidade das leis, regulamentos e normas emanadas das autoridades administrativas competentes.
24.	Mesmo a alegação de defesa não sendo apresentada, considerando o princípio da verdade material que rege esta Corte, procurou-se buscar, em manifestações dos responsáveis na fase interna desta TCE, se havia algum argumento que pudesse ser aproveitado em favor deles. Assim, não foi localizado qualquer documento de defesa (em consonância com as observações do Relatório do Tomador de Contas Especial, peça 46, p. 5, item 6) . Logo, não há apresentação de justificativas plausíveis nem documentação apta a comprovar a boa e regular gestão dos recursos.
25.	Vale ressaltar que a pretensão punitiva do TCU, conforme Acórdão 1441/2016-TCU-Plenário, que uniformizou a jurisprudência acerca dessa questão, subordina-se ao prazo geral de prescrição indicado no art. 205 do Código Civil (CC) , que é de 10 anos, contado da data de ocorrência da irregularidade sancionada, nos termos do art. 189 do CC, sendo este prazo interrompido pelo ato que ordenar a citação, a audiência ou a oitiva do responsável. No caso em exame, não ocorreu a prescrição, uma vez que o fato gerador remonta a 30/1/2012 (prazo final para prestação de contas) , e o ato de ordenação da citação ocorreu em 21/2/2019 (peça 59) . 
26.	Em se tratando de processo em que as partes interessadas não se manifestaram acerca das irregularidades imputadas, não há elementos para que se possa efetivamente aferir e reconhecer a ocorrência de boa-fé na conduta dos responsáveis, podendo este Tribunal, desde logo, proferir o julgamento de mérito pela irregularidade das contas, conforme os termos dos §§ 2º e 6º do art. 202 do Regimento Interno do TCU (Acórdão 2064/2011-TCU-Primeira Câmara - relator Min. Ubiratan Aguiar, 6.182/2011-TCU-1ª Câmara - relator Min. Weber de Oliveira, 4.072/2010-TCU-1ª Câmara - Relator Min. Valmir Campelo, 1.189/2009-TCU-1ª Câmara - Relator Min. Marcos Bemquerer, e 731/2008-TCU-Plenário - Relator Min. Aroldo Cedraz) .
27.	Quanto à possibilidade de aplicação cumulativa das multas dos arts. 57 e 58, inciso I, da Lei 8.443/1992, ainda que seja adequada a realização de citação e audiência do responsável, por força do disposto no art. 209, §4º, do RI/TCU, o Tribunal reconhece que existe relação de subordinação entre as condutas de "não comprovação da aplicação dos recursos" e de "omissão na prestação de contas", sendo a primeira consequência da segunda, o que enseja, na verificação das duas irregularidades, a aplicação da multa do art. 57, com o afastamento da multa do art. 58, inciso I, em atenção ao princípio da absorção (Acórdão 9579/2015-TCU-Segunda Câmara, Relator Vital do Rêgo; Acórdão 2469/2019-TCU-Primeira Câmara, Relator Augusto Sherman) .
28.	Conforme leciona Cezar Bitencourt (Tratado de Direito Penal: parte geral, 8ª Ed. São Paulo: Saraiva, 2003. Pg.565) , na absorção, " (...) a pena do delito mais grave absorve a pena do delito menos grave, que deve ser desprezada". No caso concreto, a "omissão no dever de prestar contas", embora seja uma irregularidade autônoma, funciona como fase ou meio para a consecução da "não comprovação da aplicação dos recursos", havendo clara relação de interdependência entre essas condutas. Dessa forma, recaindo a duas ocorrências num mesmo gestor, deve prevalecer a pena do delito mais grave, qual seja, a multa do art. 57 da Lei 8.443/1992.
29.	Dessa forma, os responsáveis devem ser considerados revéis, nos termos do art. 12, §3º, da Lei 8.443/1992, devendo as contas do Sr. Antônio Carlos Gouveia (CPF XXX.218.928-XX) , do Sr. Antônio Carlos Gouveia Júnior (CPF XXX.362.038-XX) e da Sra. Maria Cecília Crevatin Gouveia (CPF XXX.676.388-XX) serem julgadas irregulares, condenando-os ao débito apurado e aplicando-lhes a multa prevista no art. 57 da Lei 8.443/1992.
30.	Ademais, ante a jurisprudência da Casa, em que a condenação da pessoa física é suficiente por esta se confundir com a pessoa jurídica, nos casos de empresa individual, há que se propor a exclusão da empresa Antônio Carlos Gouveia Júnior-EPP (CNPJ 07.263.605/0001-14) da relação processual.
CONCLUSÃO
31.	Conclui-se que o Sr. Antônio Carlos Gouveia (CPF XXX.218.928-XX) , o Sr. Antônio Carlos Gouveia Júnior (CPF XXX.362.038-XX) e a Sra. Maria Cecília Crevatin Gouveia (CPF XXX.676.388-XX) devem ser considerados revéis, nos termos do art. 12, §3º, da Lei 8.443/1992, e suas contas julgadas irregulares, condenando-os ao débito apurado e aplicando-lhes a multa prevista no art. 57 da Lei 8.443/1992.
32.	Ademais, ante a jurisprudência da Casa, em que a condenação da pessoa física é suficiente por esta se confundir com a pessoa jurídica, nos casos de empresa individual, há que se propor a exclusão da empresa Antônio Carlos Gouveia Júnior-EPP (CNPJ 07.263.605/0001-14) da relação processual.
PROPOSTA DE ENCAMINHAMENTO
33.	Diante do exposto, submetemos os autos à consideração superior, propondo ao Tribunal:
33.1	Excluir a empresa Antônio Carlos Gouveia Júnior-EPP (CNPJ 07.263.605/0001-14) da relação processual;
33.2	considerar revéis o Sr. Antônio Carlos Gouveia (CPF XXX.218.928-XX) , o Sr. Antônio Carlos Gouveia Júnior (CPF XXX.362.038-XX) e a Sra. Maria Cecília Crevatin Gouveia (CPF XXX.676.388-XX) , para todos os efeitos, dando-se prosseguimento ao processo, com fulcro no art. 12, § 3º, da Lei 8.443/1992;
33.3	julgar irregulares, nos termos dos arts. 1º, inciso I, 16, inciso III, alíneas "a" e "c", § 2º, da Lei 8.443/1992 c/c os arts. 19 e 23, inciso III, da mesma Lei, e com arts. 1º, inciso I, 209, incisos I e III, 210 e 214, inciso III, do Regimento Interno/TCU, as contas do Sr. Antônio Carlos Gouveia (CPF XXX.218.928-XX) , do Sr. Antônio Carlos Gouveia Júnior (CPF XXX.362.038-XX) e da Sra. Maria Cecília Crevatin Gouveia (CPF XXX.676.388-XX) , condenando-os solidariamente ao pagamento das importâncias a seguir especificadas, atualizadas monetariamente e acrescidas dos juros de mora, calculadas a partir das datas discriminadas até a data da efetiva quitação do débito, fixando-lhes o prazo de quinze dias, para que comprovem, perante o Tribunal, o recolhimento das referidas quantias aos cofres do Fundo Nacional de Cultura, nos termos do art. 23, inciso III, alínea "a", da citada lei;
33.4	Valor histórico do débito e data de origem:
	Data
	Valor
 (R$) 

	18/3/2011
	639.219,51

	31/5/2011
	10.780,49

	18/7/2011
	51.710,12

	12/1/2012
	50.000,00

	13/2/2012
	20.000,00

	3/4/2013
	10.639,88

	9/5/2013
	30.000,00

	19/12/2013
	33.100,00

Valor do débito atualizado até 21/10/2019: R$ 1.556.098,05 (peça 87) ;
33.5	aplicar ao Sr. Antônio Carlos Gouveia (CPF XXX.218.928-XX) , ao Sr. Antônio Carlos Gouveia Júnior (CPF XXX.362.038-XX) e à Sra. Maria Cecília Crevatin Gouveia (CPF XXX.676.388-XX) , individualmente, a multa prevista no art. 57 da Lei 8.443/1992 c/c o art. 267 do Regimento Interno, fixando-lhes o prazo de quinze dias, a contar da notificação, para que comprovem, perante o Tribunal (art. 214, III, a, do Regimento Interno do TCU) , o recolhimento das dívidas aos cofres do Tesouro Nacional, atualizadas monetariamente desde a data do acórdão que vier a ser proferido por este Tribunal até a do efetivo recolhimento, se pagas após o vencimento, na forma da legislação em vigor;
33.6	informar ao Sr. Antônio Carlos Gouveia Júnior (CPF XXX.362.038-XX) e à Sra. Maria Cecília Crevatin Gouveia (CPF XXX.676.388-XX) que, caso se demonstre, por via recursal, a correta aplicação dos recursos, mas não se justifique a omissão da prestação de contas, o débito poderá ser afastado, mas permanecerá a irregularidade das contas, dando-se ensejo à aplicação da multa prevista no art. 58, inciso I, da Lei 8.443/1992.
33.7	autorizar, desde logo, a cobrança judicial da dívida, caso não atendida a notificação, na forma do disposto no art. 28, inciso II, da Lei 8.443/1992;
33.8	autorizar também, desde logo, se requerido, com fundamento no art. 28, inciso I, da Lei 8.443, de 1992 c/c o art. 217, §§ 1º e 2º do Regimento Interno, o parcelamento da dívida em até 36 parcelas, incidindo sobre cada parcela, corrigida monetariamente, os correspondentes acréscimos legais fixando- lhe o prazo de quinze dias, a contar do recebimento da notificação, para comprovar perante o Tribunal o recolhimento da primeira parcela, e de trinta dias, a contar da parcela anterior, para comprovar os recolhimentos das demais parcelas, devendo incidir sobre cada valor mensal, atualizado monetariamente, os juros de mora devidos, no caso do débito, na forma prevista na legislação em vigor, alertando ao responsável de que a falta de comprovação do recolhimento de qualquer parcela importará o vencimento antecipado do saldo devedor, nos termos do § 2º do art. 217 do Regimento Interno deste Tribunal;
33.9	enviar cópia do Acórdão a ser prolatado, bem como do Relatório e do Voto que o fundamentarem, à Procuradoria da República no Estado de São Paulo, nos termos do § 3º do art. 16 da Lei 8.443/1992 c/c o § 7º do art. 209 do Regimento Interno do TCU, para adoção das medidas cabíveis;
33.10	enviar cópia do Acórdão que vier a ser proferido à Secretaria Especial da Cultura do Ministério da Cidadania, sucessora do Ministério da Cultura (MinC) , e aos responsáveis, para ciência, informando que a presente deliberação, acompanhada do Relatório e do Voto que a fundamenta, está disponível para a consulta no endereço www.tcu.gov.br/acordaos, além de esclarecer que, caso requerido, o TCU poderá fornecer sem custos as correspondentes cópias, de forma impressa."
É o Relatório.

não há.

Procurador Júlio Marcelo de Oliveira.

TOMADA DE CONTAS ESPECIAL. RECURSOS CAPTADOS COM BASE NA LEI 8.313/1991 (LEI DE INCENTIVO À CULTURA). FALTA DE COMPROVAÇÃO DA BOA E REGULAR APLICAÇÃO DOS RECURSOS. OMISSÃO NO DEVER DE PRESTAR CONTAS. CITAÇÃO. REVELIA. CONTAS IRREGULARES. DÉBITO. MULTA.

TOMADA DE CONTAS ESPECIAL (TCE)

Secretaria de Controle Externo de Tomada de Contas Especial (SecexTCE).

Conforme Relatório precedente, esta Tomada de Contas Especial (TCE) foi instaurada pelo Ministério da Cultura (MinC) , em desfavor de Antônio Carlos Gouveia Júnior - empresa de pequeno porte (EPP) , nome de fantasia "Editora Decor" -, e de seus sócios-administradores, Antônio Carlos Gouveia, Antônio Carlos Gouveia Júnior e Maria Cecília Crevatin Gouveia, em virtude da não comprovação da boa e regular gestão dos recursos captados mediante incentivo fiscal da "Lei Rouanet", em face da omissão no dever de prestar contas dos recursos destinados ao Projeto "Coleção Brasília", aprovado e autorizado pela Portaria-MinC 667/2010 (Pronac 10-4252, peça 11) , conforme estipulado na Lei 8.313/1991, alterada pela Lei 9.874/1999.
2.	O dano quantificado nestes autos soma R$ 845.450,00, equivalente ao montante efetivamente captado com base na Lei 8.313, de 23/12/1991 (Lei de Incentivo à Cultura) . Embora tenham sido regularmente citados, os responsáveis mantiveram-se silentes, operando-se, destarte, os efeitos da revelia, dando-se continuidade ao feito, conforme prevê o art. 12, § 3º, da Lei 8.443, de 16/7/1992.
3.	Feita essa breve síntese da matéria em tela, passo ao exame de mérito, o que faço com base na análise empreendida pela Secretaria de Controle Externo de Tomada de Contas Especial (SecexTCE) à peça 88, cujas conclusões adoto como minhas próprias razões de decidir. 
4.	Diante da falta de comprovação da boa e regular aplicação dos R$ 845.450,00 impugnados nesta TCE desde sua fase interna, resta configurada patente ofensa aos princípios basilares da administração pública, já que, ao final, os responsáveis deixaram de prestar satisfação à sociedade sobre o efetivo emprego dos recursos postos sob sua responsabilidade, dando ensejo, inclusive, à presunção legal de dano ao Erário, ante os indícios da irregular aplicação daqueles valores. 
5.	Convém frisar que prestar contas, com a devida e correta comprovação da boa e regular aplicação de verbas públicas, é dever de todos aqueles a quem sejam confiados recursos federais. É o que se depreende do art. 70, parágrafo único, da Constituição de 1988, do art. 93 do Decreto-Lei 200, de 25/2/1967, e do art. 145 do Decreto 93.872, de 23/12/1986. Em respaldo a essa afirmação, cito os Acórdão 2439/2010-TCU-Plenário, 5.929/2011-TCU-1ª Câmara e 1.544/2008-TCU-2ª Câmara.
6.	Tal entendimento também se aplica quando se está diante de valores captados ao amparo da Lei de Incentivo à Cultura, pois estes são recursos públicos federais originários de renúncia tributária da União, o que faz incidir sobre o captador dos recursos o dever de prestar contas do seu uso. Nesse sentido são os Acórdão 2076/2011-TCU-Plenário, 5.097/2014-TCU-1ª Câmara e 8.187/2019-TCU-2ª Câmara.
7.	Plenamente adequada, destarte, a proposta de encaminhamento formulada nos pareceres precedentes, pois, havendo nos autos elementos de convicção suficientes para formulação de juízo de valor acerca da irregularidade apurada nesta TCE e para a delimitação de responsabilidades, e considerando a não configuração de boa-fé por parte dos responsáveis, resta julgar, desde já, irregulares as suas contas e condená-los ao débito apurado.
8.	Quanto à pretensão punitiva do TCU nestes autos, peço vênias à SecexTCE para deixar consignado um ponto de divergência em relação ao exame por ela efetuado. Na visão da unidade técnica, o início da contagem do prazo prescricional da aludida pretensão deveria coincidir com o prazo final de apresentação da prestação de contas, 30/1/2012 (peça 12) .
9.	Ocorre que a má aplicação dos recursos captados no âmbito do projeto em questão ocorreu, necessariamente, em meu entendimento, ao longo da execução do que foi pactuado naquela avença, ou seja, entre cada captação de recurso e o prazo final para a prestação de contas.
10.	Indo além na definição do termo a quo para fins de contagem da prescrição da pretensão punitiva do TCU, convém atentar à obrigação legalmente imposta ao Poder Público de acompanhar os projetos aprovados no âmbito do Pronac (art. 20 da Lei 8.313/1991) , o que me leva a considerar desarrazoado iniciar a referida contagem somente por ocasião da prestação de contas, eis que bastaria cumprir aquela obrigação para que a União tivesse condições de detectar qualquer desvio de recursos tão logo ele se consumasse. 
11.	Na deliberação que proferi nos autos do TC Processo 030.105/2017-0 (Acórdão 9885/2019-TCU-Segunda Câmara) , defendi essa tese, o que levou à prescrição, em parte, da pretensão punitiva, ao menos em relação às despesas ocorridas há mais de dez anos contados da ordem de citação, sendo esse prazo decenal aquele estabelecido no Acórdão 1441/2016-TCU-Plenário (Relator Benjamin Zymler) . 
12.	De todo modo, voltando ao exame deste caso concreto, considerando que todas as captações ocorreram após 3/3/2011 (peça 44) e, por conseguinte, as supostas despesas incorridas, não foi atingido o prazo prescricional de 10 anos até a data do ato que autorizou a citação da responsável, qual seja, 21/2/2019 (peça 59) . 
13.	Nessas circunstâncias, mostra-se perfeitamente possível a apenação dos responsáveis mediante aplicação da multa prevista no art. 57 da Lei Orgânica deste Tribunal, tal como proposta pela unidade instrutiva, a qual arbitro em 10% do valor atualizado do débito histórico, sendo este o mesmo percentual utilizado para as multas aplicadas em casos semelhantes e também por mim relatados (Acórdão 1601/2019-TCU-Plenário e 9.885/2019 - TCU - 2ª Câmara) .
14.	Registro, por fim, que é adequada a proposta de exclusão da empresa Antônio Carlos Gouveia Júnior-EPP (CNPJ 07.263.605/0001-14) da relação processual, por se tratar de empresa com natureza jurídica de empresário individual, sendo suficiente a citação da pessoa física por ela responsável e com a qual se confunde. Esse é o entendimento da jurisprudência desta Corte, da qual cito apenas o Acórdão 4476/2019-TCU-Segunda Câmara (Relator Marcos Bemquerer Costa) .
	Ante o exposto, acolho a proposta de encaminhamento da unidade técnica, que contou com a anuência do Ministério Público, e VOTO no sentido de que o Tribunal adote a deliberação que ora submeto à apreciação deste Colegiado.
TCU, Sala das Sessões Ministro Luciano Brandão Alves de Souza, em 9 de junho de 2020.
AROLDO CEDRAZ
Relator